【裁判字號】    90,台上,2439
【裁判日期】    901227
【裁判案由】    給付退休金
【裁判全文】
最高法院民事判決                                九十年度台上字第二四三九號
    上  訴  人  嘉義縣新港鄉農會
    法定代理人  林茂盛
    訴訟代理人  劉榮治律師
    被 上訴 人  甲○○
右當事人間請求給付退休金事件，上訴人對於中華民國八十九年二月二十二日台灣高
等法院台南分院第二審判決（八十八年度勞上字第十一號），提起上訴，本院判決如
左：
    主  文
原判決廢棄，發回台灣高等法院台南分院。
    理  由
本件被上訴人主張：伊自民國三十八年起受僱於上訴人任職肥料倉庫配送工，至八十
七年退休，依農會人事管理辦法第五十四條規定，伊得請求按每月薪資新台幣（下同
）三萬五千元乘以四十五個月薪給基數計算之退休金一百五十七萬五千元，惟上訴人
竟以伊係臨時工為由，拒不發給退休金等情。求為命上訴人如數給付並加計法定遲延
利息之判決。
上訴人則以：被上訴人係農會會員，且曾連任農會會員代表共計八年，如其為農會員
工就不具農會會員代表資格，被上訴人非農會編制內員工，而係按日計酬之季節性臨
時工，依內政部之規定，不適用農會人事管理辦法第五十四條規定請領退休金等語，
資為抗辯。
原審維持第一審所為上訴人敗訴之判決，係以：被上訴人主張之事實，為上訴人所不
爭，並有上訴人之臨時雇用工役明細表內載之每月薪資數額可稽，堪信為真實。上訴
人雖以前開情詞置辯，惟查：(一)所謂季節性，依勞動基準法施行細則第六條第三款規
定，指因受季節性原料、材料來源或市場銷售影響之非繼續性工作，工作期限在九個
月以內；所謂臨時工，依同條第一款之規定，係指無法預期之非繼續性工作，其工作
期間在六個月以內者而言。因此上訴人所謂「季節性臨時工」，至少應合於「短期」
、「不繼續性」兩項僱用關係之特徵，核與被上訴人繼續在上訴人農會按月支薪工作
長達四十九年（自民國三十八年至八十七年）之實情不合，上訴人抗辯被上訴人係屬
季節性臨時工云云，即無可採。(二)上訴人為農會，屬人民團體，非勞動基準法第三條
所列之行業，故無該法之適用。依農會法第四十九條之一規定，其所聘僱員工之退休
，應適用中央主管機關訂定之農會人事管理辦法。被上訴人既係上訴人按月給付報酬
繼續僱用四十九年之員工，自得依農會人事管理辦法之規定請求上訴人給付退休金。
上訴人所舉之內政部八十年十二月二日台內社第八○七五六三三號函，是指因季節性
之需要而僱用之臨時工，與被上訴人長久任職並不相同，至被上訴人曾當選農會會員
代表，縱令資格有疑議，亦不影響被上訴人確實為上訴人長期所僱用之事實，上訴人
以此欲證明其無給付被上訴人退休金之義務，難謂有據。(三)依農會人事管理辦法第五
十四條規定，被上訴人退休金之核定以其在職最後薪額為計算基準，按服務年資每滿
一年發給一‧五個月薪給，最高不得超過五十三個月薪給基數，則被上訴人以其每月
薪資三萬五千元計算，請求上訴人給付伊四十五個月薪給基數，共計一百五十七萬五
千元之退休金本息，洵屬有據等詞，為其判斷之基礎。
按判決理由項下，應記載關於攻擊或防禦方法之意見，民事訴訟法第二百二十六條第
三項定有明文，法院為被告敗訴之判決，而其關於防禦方法之意見有未記載於判決理
由項下者，即為同法第四百六十九條第六款所謂判決不備理由。本院著有二十九年上
字第八四二號判例可資參照。查上訴人於原審抗辯：農會人事管理辦法所指之員工，
係指農會編制內之員工而言，農會員工之聘僱應在核定員額範圍之內，並呈報主管機
關。農會聘僱之員工需公開考選，僱用後由農會發給聘僱通知書，載有其職務、等級
、薪給、及到職期限，受僱人於收到聘僱通知書後十日內，應填具到職報告，檢附相
關證件報到就職，任用到職後列入考核、獎懲及升遷，並應遵守相關工作規則，農會
人事管理辦法第九、十一、十二、二十八、三十六、五十九條分別定有明文，復經內
政部六十五年八月十三日台內社字第六九八五九三號函釋在案。並非任意雇用即可視
為農會編制內員工，亦非長久工作即可當然取得農會編制內員工之資格。況被上訴人
於七十八年以農會會員身分參加農會會員代表選舉，當選農會會員代表，八十二年再
度連任，共計八年。如其為農會員工就不具農會會員代表資格，可證被上訴人並非農
會編制內員工，自無農會人事管理辦法第五十四條得請領退休金規定之適用云云（見
原審卷第二十五頁至第二十七頁）。原審對依農會人事管理辦法第五十四條規定請領
退休金者，是否須以農會編制內之員工為限？被上訴人是否為農會編制內之員工？農
會編制內之員工是否不得參加農會會員代表之選舉？此攸關被上訴人得否依農會人事
管理辦法第五十四條規定請領退休金，原審並未在判決理由項下記載其取捨之意見，
遽維持第一審所為上訴人敗訴之判決，自屬違背法令。上訴論旨，指摘原判決不當，
求予廢棄，非無理由。
據上論結，本件上訴為有理由，依民事訴訟法第四百七十七條第一項、第四百七十八
條第一項，判決如主文。
中      華      民      國     九十     年     十二     月    二十七    日
                              最高法院民事第一庭
                                  審判長法官  李  錦  豐
                                        法官  楊  鼎  章
                                        法官  吳  麗  女
                                        法官  劉  延  村
                                        法官  劉  福  聲
      右正本證明與原本無異
                                              書  記  官
中      華      民      國    九十一    年      一      月     二十三   日


司法院資訊處製作；財團法人民間司法改革基金會備份。
